最高法院民事判決　　　　　　　　　　　　　　　八十八年度台上字第一八七九號
　　上　訴　人　甲○○
　　被 上訴 人　乙○○
右當事人間請求塗銷抵押權登記事件，上訴人對於中華民國八十七年九月九日台灣高
等法院第二審更審判決（八十七年度上更(一)字第一八一號），提起上訴，本院判決如
左：
    主  文
原判決廢棄，發回台灣高等法院。
    理  由
本件上訴人主張：伊前應訴外人邱英華之要求，提供伊所有坐落台北縣板橋市○○段
二五九號土地，面積九○平方公尺，應有部分五分之一，及其上建物即台北縣板橋市
○○路○段九九巷四弄一四號一樓房屋（下稱系爭房地），向台北銀行股份有限公司
（下稱台北銀行）辦理抵押貸款。嗣於民國八十四年間復允邱女之請求，將前登記之
抵押權塗銷，改向世華聯合商業銀行股份有限公司（下稱世華銀行）辦理抵押貸款，
而於八十四年十一月十六日向戶政機關申領二份印鑑證明，交由邱女持向世華銀行辦
理抵押貸款。詎邱女於向世華銀行辦妥抵押權設定登記及貸款事宜後，卻避不見面，
亦未繳交貸款利息，經伊向地政機關申領上開房地之登記簿謄本，始悉邱女竟持伊所
多領之一份印鑑證明，未經伊同意，向台北縣板橋地政事務所辦理八十五年三月二十
八日板資字第二○四八五號收件，同年四月二日登記之本金最高限額新台幣（下同）
二百五十萬元抵押權（下稱系爭抵押權）予被上訴人等情，求為確認兩造間就系爭本
金最高限額二百五十萬元抵押權所擔保之債權不存在，並塗銷系爭抵押權登記之判決
。
被上訴人則以：訴外人邱英華先後於八十五年二月十二日、同年三月十五日分別向伊
借款一百四十萬元及五十四萬元，並言明將提供其所有，為節稅而登記於員工（即上
訴人）名下之上開房地供作擔保，而邱女前後兩次向伊所借之款項，伊均依邱女之指
示，將邱女所借之金額匯入或送入邱女所經營之華駒實業有限公司（下稱華駒公司）
帳戶，伊與邱女間之金錢借貸關係確實存在。上訴人既自承為幫助邱女，將其印鑑證
明、印鑑章、身分證影本及房屋、土地所有權狀交付邱女，再由邱女持交代書辦理抵
押權設立登記，應負授權人之責任，系爭抵押權所擔保之債權存在等語，資為抗辯。
原審維持第一審所為上訴人敗訴判決，駁回其上訴，無非以：系爭最高限額抵押權設
定登記係以被上訴人為抵押權利人，上訴人為抵押權設定契約之義務人，並與邱英華
同列為債務人，故系爭抵押權所擔保者，應係上訴人及邱英華對被上訴人之債務，並
非擔保華駒公司對被上訴人之債務。查被上訴人主張伊曾分別於八十五年二月十二日
、同年三月十五日交付邱英華一百四十萬元及五十四萬元之事實，業據其提出台灣省
合作金庫款單及安泰商業銀行送款單存根各一件為證。惟上訴人則主張被上訴人係
款予華駒公司，與本件抵押權設定契約無關等語。查被上訴人提出之前揭款單及
送款單所示，其所款項固係入華駒公司設於安泰銀行之第0000000號帳戶
，惟係依邱英華之指示而入，並無其他證據足以顯示邱英華係代華駒公司借款，應
認該款項係邱英華之借款。另據證人陳淑華證述之詞，上訴人委託其代辦系爭抵押權
設定登記等情在卷，益證該筆款項確係邱英華之借款而非華駒公司之借款。且查系爭
抵押權係屬最高限額抵押，其存續期間為八十五年三月二十八日至同年九月二十七日
，被上訴人所給邱英華之二筆款項，係於較早之同年二月十二日及三月十五日，應
認係於訂立系爭抵押權契約時，已發生之債權，自應包括在系爭抵押權契約之範圍內
。末按由自己之行為，表示以代理權授與他人者，或知他人表示為自己代理人而不為
反對之表示者，對第三人應負授權人之責任，民法第一百六十九條定有明文。上訴人
既將系爭土地及建物所有權狀、印鑑證明書、身分證影本、印鑑章等辦理抵押權登記
之資料交付邱英華而設定系爭抵押權登記，自應負授權人之責任等詞，為其判斷基礎
。
惟按當事人主張有利於己之事實者，就其事實有舉證責任，民事訴訟法第二百七十七
條定有明文。原審既認定前開二筆款項確係被上訴人入華駒公司設於安泰銀行之第
0000000號帳戶，而上訴人又否認上開二筆借款係邱英華之借款，則被上訴人
自應就其抗辯係訴外人邱英華借款並依其指示入華駒公司之事實，負舉證責任。乃
原審竟以無其他證據足以顯示邱英華代華駒公司借款，應認該款項係邱英華之借款，
而為上訴人不利判斷，自與首揭法條規定有違。次按最高限額之抵押契約固得將現在
已發生及將來可能發生之債權約定為擔保債權。惟抵押契約約定有存續期間者，訂立
契約之目的，顯在擔保存續期間內所發生之債權，則應以存續期間所發生之債權，始
為抵押權效力所及。本件上訴人主張，被上訴人所送之二筆款項，均早於系爭抵押
權存續期間之始日，即八十五年三月二十八日以前所發生，系爭最高限額抵押權設定
契約既未明定前揭債權為其擔保之範圍，自不得逕認前揭金額之給付即為系爭抵押權
所擔保之債權應屬存在之依據等語（原審上字卷第二五頁）。倘兩造於系爭最高限額
抵押權設定契約書上，已約定有權利存續期限，復未將兩造前已存在之上開二筆借款
債權特別約定為系爭抵押權所擔保之債權，則上訴人前開主張亦非無研酌之餘地。實
情如何亦待事實審法院予以澄清，以為判斷之依據。上訴論旨，執以指摘原判決不當
，求予廢棄，非無理由。
據上論結，本件上訴為有理由。依民事訴訟法第四百七十七條第一項、第四百七十八
條第一項，判決如主文。
中      華      民      國    八十八    年      八      月     二十     日
                              最高法院民事第七庭
                                  審判長法官  洪  根  樹
                                        法官  謝  正  勝
                                        法官  劉  福  來
                                        法官  吳  麗  女
                                        法官  陳  國  禎
      右正本證明與原本無異
                                              書  記  官
中      華      民      國    八十八    年      九      月      八      日
                                                                        Ｒ
